【裁判字號】    97,交易,161
【裁判日期】    970919
【裁判案由】    過失致死等
【裁判全文】
臺灣桃園地方法院刑事判決             97年度交易字第161號
公  訴  人  臺灣桃園地方法院檢察署檢察官
被      告  乙○○
選任辯護人  趙建和律師
上列被告因過失致死等案件，經檢察官提起公訴（96年度偵字第
28533 號），由本院獨任法官審理後，本院判決如下：
    主  文
乙○○服用酒類，不能安全駕駛動力交通工具而駕駛，處有期徒
刑參月。又因過失致人於死，處有期徒刑拾月。應執行有期徒刑
壹年。
    事  實
一、乙○○於民國九十六年八月十四日下午，在桃園縣蘆竹鄉某
    小吃店內，飲用約二瓶啤酒後，明知其因酒精作用，已陷於
    不能安全駕駛動力交通工具之程度，仍於當日晚間六時三十
    分許，駕駛０七五九－ＫＥ號自用小客車上路行駛。當日晚
    間六時五十分許，乙○○駕駛上開小客車，沿桃園縣蘆竹鄉
    ○○路○段，由山腳往南崁方向行駛，行經上址長興路二段
    四十一號（現該處門牌變更為十一號）前時，原應注意酒後
    不得駕車，且該處路段係劃有分向限制線之雙向二車道，汽
    車行駛時不得駛入來車車道，而依當時雨天，夜間有照明，
    柏油路面濕潤無缺陷，視距良好無障礙物等情境，又無不能
    注意之情事，竟仍因酒後辨識力、注意力及反應力不如平常
    ，為超越前車，而駕車跨越分向限制線，駛入對向之來車車
    道。適有丙○○騎乘ＩＢＴ—七二一號重機車搭載黃詠晴，
    沿長興路二段由南崁往山腳方向駛來，見狀避讓不及，因而
    迎面撞及乙○○駕駛之小客車肇事，丙○○因此受有頭部外
    傷、下肢骨折、身體多處擦傷、陰囊外傷等傷害；黃詠晴則
    受有頭部外傷、頸椎骨折及胸腹部鈍挫傷併內出血，引起神
    經性及出血休克，經送醫急救後於同日晚間七時十五分許不
    治死亡。嗣經警據報前往處理，於當日晚間七時五分許，測
    試乙○○呼氣中所含酒精濃度成分結果，達每公升０點九九
    毫克，且乙○○在警員查獲、測試、詢問過程中，有腳部不
    穩、手部顫抖、語無倫次、含糊不清、意識模糊、注意力無
    法集中、呆滯木僵、多話、大笑等異狀，復未能通過「酒後
    生理協調平衡檢測」，而發覺上情。
二、案經丙○○、黃詠晴之母戊○○分別訴請桃園縣政府警察局
    大園分局移送，及臺灣桃園地方法院檢察署檢察官相驗後自
    動檢舉起訴。
    理  由
一、證據能力部分：
（一）卷附之臺灣省桃園縣區車輛行車事故鑑定委員會鑑定書、
      臺灣省車輛行車事故覆議鑑定委員會覆議公函，係由檢察
      官依刑事訴訟法第一百九十八條、第二百零八條規定，指
      定上開機關就本件交通事故以其專業知識加以分析、實驗
      所為之判斷，而依刑事訴訟法第二百零八條第一項規定準
      用同法第二百零六條規定結果，其鑑定意見本得以書面為
      之，是故，上開鑑定程序既無瑕疵可指，其鑑定結果自有
      證據能力。至辯護人雖辯稱：本案鑑定事前並未具結，有
      違刑事訴訟法第二百零二條規定，不具有證據能力云云，
      惟上開具結規定依刑事訴訟法第二百零八條第一項、第二
      項規定，僅在實施鑑定之人員以言詞報告或說明時方有適
      用，至若以機關為鑑定人時則無適用餘地，是故，辯護人
      此部分所辯尚難採取，併予敘明。
（二）後引之其餘書證，被告及其辯護人均表示對證據能力無意
      見等語（見被告九十七年六月三日答辯狀），於本院調查
      證據時迄言詞辯論終結前，亦未以傳聞為由，對此部分書
      證聲明異議，依刑事訴訟法第一百五十九條之五第二項規
      定，視為同意引用為證據，本院審酌此部分書證作成時之
      情況，並均認為適當，依刑事訴訟法第一百五十九條之五
      第一項規定，此部分書證亦均有證據能力。
二、訊據被告乙○○固坦承於上揭時間、地點，酒後駕車上路，
    嗣因故撞及丙○○騎乘之重機車肇事，機車騎士丙○○因此
    受傷，乘客黃詠晴則因此死亡等事實不諱，惟辯稱：案發時
    適逢傾盆大雨，道路積水視線不良，無法看清地上標線，當
    時伊雖想超車，惟並未真正超車，即未跨越分向線，故亦不
    無可能是機車跨越分向線肇事，而丙○○騎乘機車在快車道
    行駛，亦有過失，另外，事發後伊有留在現場，向警員自首
    云云。
三、本院查：
（一）被告於前揭時間、地點，酒後駕車上路，嗣因撞及丙○○
      騎乘之重機車肇事，致丙○○受傷，機車乘客黃詠晴死亡
      ，事後由警方到場處理，經測試其呼氣中所含酒精濃度結
      果，達每公升０點九九毫克等事實，業經被告在本院審理
      時坦承屬實，並有其酒精測定紀錄表，警製道路交通事故
      現場圖、道路交通事故調查報告表（一）、（二）各一份
      ，肇事後現場暨車損照片共二十五張附卷可稽（相驗卷第
      三十頁、第五頁至第七頁、第十七頁至第至二十九頁）。
      又丙○○因此受有頭部外傷、下肢骨折、身體多處擦傷、
      陰囊外傷等傷害；被害人黃詠晴則受有頭部外傷、頸椎骨
      折及胸腹部鈍挫傷併內出血，引起神經性及出血休克，經
      送醫急救後於當日晚間七時十五分許不治死亡等事實，亦
      有敏盛綜合醫院出具之診斷證明書二份在卷可參（偵查卷
      第十四頁、相驗卷第三十一頁）；黃詠晴死亡後，並由臺
      灣桃園地方法院檢察署檢察官督同檢驗員到場相驗明確，
      製有相驗筆錄、臺灣桃園地方法院檢察署檢驗報告書、相
      驗屍體證明書各一份，相驗照片十四張在卷可稽（相驗卷
      第三十九頁至第四十九頁、第五十四頁至六十頁）。另查
      ，本件事故後警員據報到場處理時，在查獲、測試、詢問
      過程中發現被告有腳部不穩、手部顫抖、語無倫次、含糊
      不清、意識模糊、注意力無法集中、呆滯木僵、多話、大
      笑等異狀，且被告接受「酒後生理協調平衡檢測」結果，
      五項測試項目中有四項不合格，並未通過上開測驗之情，
      則有「桃園縣政府警察局汽車駕駛人酒後生理協調平衡檢
      測紀錄卡」、「刑法第一百八十五條之三案件觀察紀錄表
      」各一份存卷可查（相驗卷第三十三頁、第三十四頁）。
（二）證人丙○○到庭證稱：當天我騎在快車道上，騎在自己的
      車道，可以看的清路中央的分道線，我當時從南崁往山腳
      的方向要回家，我車速約三十公里左右，後面載黃詠晴，
      當時有下雨，我前面沒有車子，後面有一些車，但距離蠻
      遠的，車道前後就只有我一輛車，對方逆向衝過來，我來
      不及閃避，就撞到了」等語（本院九十七年八月八日審理
      筆錄），而依卷附現場圖及車損照片所示，肇事後被告之
      小客車除右側前、後車輪處尚在長興路二段山腳往南崁方
      面之車道上以外，全車幾近三分之二均停在該路段南崁往
      山腳方向之車道，而丙○○之機車則倒在南崁往山腳方向
      之車道，兩車碰撞之散落物散落在路中央行車分向線上，
      被告之小客車車頭、引擎蓋正中央嚴重凹損，擋風玻璃正
      中央有明顯圓形凹裂、丙○○之機車車頭全毀，由前述肇
      事後兩車位置所在及車損狀況，並參酌兩車相撞後始有散
      落物散落地上之情，應足認被告駕駛之小客車在肇事時確
      實已跨越路中央之行車分向線，逆向行駛，此與丙○○前
      揭證詞相符，即被告在警詢及檢察官偵查中亦先後自承：
      「（肇事前）我由山腳往南崁方向行駛長興路快車道，跨
      越中心線直行」、「當時下大雨視線不良，我前面的車開
      很慢，所以想超車，我往左邊偏一點出來，車有一點點開
      到對向車道，就與死者對撞了」等語（相驗卷第十一頁、
      第四十頁反面），據此，足認證人丙○○之指述實在，可
      以採信。
（三）按人體呼氣中所含酒精濃度如為每公升０點二五毫克，即
      相當於血液中酒精濃度（ＢＡＣ）百分之０點０五，而1.
      ＢＡＣ達百分之０點０三至百分之０點０五時，對駕駛能
      力之影響為：多數駕駛人心境逐漸變幻不定，視覺與反應
      靈敏性減弱，對速度及距離的判斷力差。對心理行為之影
      響為：觀察力逐漸欠缺，心情漸趨輕鬆，自信心增加，多
      話，精神狀態處於陶醉感。2.ＢＡＣ到達百分之０點０五
      至百分之０點０八時，對駕駛能力之影響為：反應遲鈍，
      駕駛能力受損，遲而不決或決而不行。對心理行為之影響
      為：情緒鬆弛，感情與行為趨向誇張，肌肉不協調，精神
      處於興奮狀態。3.ＢＡＣ到達百分之０點０八至百分之０
      點一五時，對駕駛能力之影響為：判斷力嚴重受到影響，
      體能與精神協調受損，駕駛之體能困難增加。對心理行為
      之影響為：產生情緒異常現象，步伐不穩，言語不清，反
      應惡劣，記憶及判斷力受損，精神處於錯亂狀態。4.ＢＡ
      Ｃ超過百分之０點一五時，對駕駛能力之影響為：視線搖
      晃，駕駛已進入恍惚狀態，判斷及理解遭到扭曲，駕駛不
      穩定。對心理行為之影響為：意識不明，嘔吐，站、走及
      講話困難，責任感喪失，精神處於麻痺狀態。5.ＢＡＣ超
      過百分之０點五時，對駕駛能力之影響為：無法開車。對
      心理行為之影響為：爛醉如泥，失去知覺可能致死，精神
      處於昏睡狀態。上開酒精影響駕駛人駕駛能力之研究，有
      交通部運輸研究所九十年九月二十四日運安字第九０００
      ０五八五四號函暨所附該所七十九年「駕駛人行為反應之
      研究—酒醉駕車對駕駛行為之分析研究」可考。查被告於
      本件測得之呼氣中所含酒精濃度為每公升０點九九毫克，
      相當於血液中酒精濃度（ＢＡＣ）百分之０點一九八，依
      上開說明，其駕駛能力受酒精作用，已有視線搖晃，駕駛
      已進入恍惚狀態，判斷及理解遭到扭曲，駕駛不穩定等影
      響，參酌被告事後在警員查獲、測試、詢問過程中，有腳
      部不穩、手部顫抖、語無倫次、含糊不清、意識模糊、注
      意力無法集中、呆滯木僵、多話、大笑等異狀，且未能通
      過「酒後生理協調平衡檢測」，此見前述，被告在本院審
      理時經質以：「你認為酒醉駕車對你有無影響」時，亦自
      承：「有影響」等語（本院九十七年八月二十九日審理筆
      錄），足徵被告當時確已因酒精作用，而影響正常之駕駛
      能力，其酒醉駕車，已達不能安全駕駛之程度，應堪認定
      。
（四）再按，駕駛人飲用酒類或其他類似物後，其吐氣所含酒精
      濃度超過每公升０點二五毫克或血液中酒精濃度超過百分
      之０點０五以上者，不得駕車；汽車在雙向二車道行駛時
      ，均應在遵行車道內行駛，道路交通安全規則第一百十四
      條第二款、第九十七條第一款分別定有明文，依卷附調查
      報告表（二）所載，被告領有駕駛執照，其駕車上路，自
      應遵守上開規定行車，又依前揭調查報告表（一）所載，
      肇事當時雨天，夜間有照明，肇事地點係雙向二車道，柏
      油路面濕潤無缺陷，視距良好無障礙物，依其路況，亦無
      不能注意之情事，然被告仍殊未注意上揭規定，先係酒後
      駕車上路，以致注意力、觀察力等駕駛能力不若平常，在
      行車時又未注意地上標線，任意跨越路中央行車分向線行
      駛，以致撞及對向之機車肇事，被告自有違反上開規定之
      過失，即本件交通事故經臺灣省桃園縣區車輛行車事故鑑
      定委員會鑑定，再由臺灣省車輛行車事故覆議鑑定委員會
      覆議結果，亦均認被告雨夜酒精濃度超過法定值駕駛自小
      客車，於對向有來車交會時違規越過中央分向線駛入對向
      車道，超車不當，為肇事原因等語，有臺灣省桃園縣區車
      輛行車事故鑑定委員會九十六年十一月一日桃縣行字第０
      九六五二０三０五三號函暨所附鑑定意見書及臺灣省車輛
      行車事故覆議鑑定委員會九十六年十二月十二日府覆議字
      第０九六六二０三九八三號函各一份可稽（相驗卷第八十
      頁至第八十二頁、第九十三頁）。被告之過失與丙○○之
      受傷、黃詠晴之死亡間，並均有相當因果關係。
（五）被告雖辯稱：當時伊看不清楚地上標線，雖想超車，但尚
      未付諸行動，故亦不無可能係丙○○騎車跨越分向線，且
      丙○○騎乘機車在快車道行駛，亦有過失，又伊在事發後
      有留在現場，向警員自首云云，惟查：
    1.被告所辯：伊並未跨越分向線行駛云云，不僅與丙○○之
      證詞不符，即與其先前在警詢及檢察官偵查中之供述，亦
      有出入，而其指稱：丙○○之機車亦可能跨越分向線行駛
      云云，不過其片面推測之詞，均無可採。再者，依證人己○○指稱：伊開車載小孩經過肇事地點，發現有交通事故
      ，當時下大雨，看不清楚地上標線，但還是可以辨認等語
      （本院九十七年八月二十九日審判筆錄），可知當時地上
      標線縱然因下雨而不易辨認，亦未達無法辨識之程度，何
      況被告飲酒在先，事故後為警測得之呼氣中所含酒精濃度
      高達每公升０點九九毫克，依前述研究結果顯示，其駕駛
      能力受酒精作用，已有視線搖晃，駕駛已進入恍惚狀態，
      判斷及理解遭到扭曲，駕駛不穩定等影響，其肇事後在警
      員詢問過程中，甚至有多話、大笑等異狀，在在可見縱然
      被告未能看清地上標線，亦係因其受酒精影響，致注意力
      不若平常所致，縱有其事，亦不足執為有利於其之認定。
      不僅如此，綜觀被告上開辯解，既否認有跨越分向線行駛
      之違規情事，卻又辯稱看不清楚地上標線，前後亦不免矛
      盾。綜上，被告上揭所辯應係卸責之詞，並不足採。
    2.按機器腳踏車行駛在已劃分快慢車道之道路，雙向道路得
      在最外側快車道及慢車道行駛，道路交通安全規則第九十
      九條第一項第二款定有明文，又依道路交通標誌標線號誌
      設置規則第一百八十三條之一規定，快慢車道應劃設快慢
      車道分隔線指示之，如同向僅有二個車道並已劃分快慢車
      道，機器腳踏車當依標誌或標線之規定行駛車道，如於該
      快車道並無標誌或標線規定禁行機器腳踏車，則該快車道
      應有道路交通安全規則第九十九條第一項第二款所稱「最
      外側快車道」之適用，此有交通部九十五年一月十三日交
      路字第０九五００００六五七號函可參，而查，本件事故
      現場之道路雙向各有一個快車道，快車道右側各劃有一個
      慢車道，其上均未設有「禁行機車」或「機車專用」之標
      誌，此觀前開現場圖及現場路況照片自明，對照上開交通
      部函示可知，丙○○騎乘機車在快車道行駛，並無違規可
      言，被告所辯：丙○○在快車道騎乘機車，亦有過失云云
      ，應係誤會。
    3.再按，自首依刑法第六十二條規定，係指對於未發覺之罪
      自首而言，而「刑法第六十二條之所謂發覺，係指有偵查
      犯罪職權之公務員已知悉犯罪事實與犯罪之人而言，而所
      謂知悉，固不以確知其為犯罪之人為必要，但必其犯罪事
      實，確實存在，且為該管公務員所確知，始屬相當。‧‧
      ‧」，最高法院七十五年台上字第一六三四號判例可供參
      照。經查，警員甲○○填具之「桃園縣政府警察局道路交
      通事故肇事人自首情形紀錄表」固記載：「本件報案人或
      勤務指揮中心轉來資料時，並未報明肇事人姓名，而處理
      人員前往現場處理時，肇事人在場，並當場承認為肇事人
      」等語（相驗卷第七十七頁），惟甲○○嗣後在本院審理
      時則證稱：「是派出所先到場，我才到場，我到場時，派
      出所員警就告訴我被告是汽車駕駛人」等語（本院九十七
      年八月八日審理筆錄），本院據此傳喚桃園縣政府警察局
      蘆竹分局警員丁○○到庭結果，邱員證稱：「我是第一個
      到現場，我到的時候，只有看到肇事者在路邊徘徊，我聽
      路人說並確認肇事者的身分，就是被告」、「我是聽路人
      講才知道汽車駕駛人是被告」等語（本院九十七年八月二
      十九日審理筆錄），可見警員丁○○到場處理本件事故時
      ，在被告向其承認為肇事駕駛前，即已先經由不明路人指
      點，而得知被告為本件事故之肇事駕駛，準此，被告肇事
      後縱然停留在現場等候警員處理，亦與前開自首之要件不
      合，是故，被告所辯：伊有向警員自首云云，亦無可採。
    4.辯護人雖另辯稱：本案鑑定機關係依憑道路交通事故調查
      報告表作為鑑定資料，而警員在該報告表（一）編號十三
      「車道劃分設施分向設施」欄勾選編號０１「（一）中央
      分向島、寬式（五十公分以上）」，若此項記載無誤，被
      告顯無可能跨越中央分向島逆向行車，是故，上開鑑定結
      果未審酌前開因素，顯屬武斷云云，且觀諸事故現場照片
      ，肇事地點之路面僅繪設標線，並未設有中央分向島，亦
      即上開警員勾選之記載確實有誤，證人甲○○並到庭證稱
      是項記載確實有誤等語，惟本案鑑定資料除上開警員製作
      之報告表外，亦包括前揭事故現場之照片，此觀前開鑑定
      意見書上佐證資料欄之記載至明（相驗卷第八十二頁），
      而本件鑑定結果既認被告跨越分向線行車，顯非以前開警
      員之錯誤記載為據，準此，縱使上開調查報告表填載之資
      料有誤，仍不足推論本案之鑑定結果必然有誤。辯護人前
      揭所辯並無可採，附予敘明。
    5.綜上，被告所辯應均為卸責之詞，尚無可採。
（六）綜上所述，本件事證明確，被告所辯應係卸責之詞，不足
      採信，其酒醉駕車、過失傷害、致死等犯行均堪認定，應
      依法論科。
四、核被告所為，就酒醉駕車部分，係犯刑法第一百八十五條之
    三之酒後不能安全駕駛動力交通工具而駕駛罪，就駕車肇事
    部分，係犯刑法第二百七十六條第一項之過失致死罪，及同
    法第二百八十四條第一項前段之過失傷害罪。被告以一過失
    駕駛行為，同時使被害人黃詠晴死亡，丙○○受傷，係以一
    行為觸犯過失致死罪及過失傷害罪二罪名，為想像競合犯，
    應依刑法第五十五條前段規定，從一重之過失致死罪處斷。
    被告所犯過失致死罪及公共危險罪二罪間方法不同，構成要
    件互異，係分別起意，應分論併罰。被告酒後駕車上路肇事
    ，因而分別致人受傷、死亡，所犯過失致死罪部分，應依道
    路交通管理處罰條例第八十六條第一項規定加重其刑。爰審
    酌酒後駕車致生事故之情形，甚為常見，而交通意外動輒造
    成死傷，更屬眾所周知之事實，政府並屢次大力宣導不得酒
    後駕車，被告對此殊難諉為不知，然其僅因貪圖一時方便，
    貿然酒後駕車上路，枉顧其他用路人之生命、財產安全，且
    被告駕車又未遵守地上標線指示，逆向行車，終至釀禍，使
    被害人黃詠晴、丙○○一死一傷，造成之損害難以彌補，犯
    後雖坦承大部分犯罪事實，並已與被害人黃詠晴之家屬達成
    和解，賠償黃詠晴之家屬三百五十萬元，此有桃園縣蘆竹鄉
    調解委員會調解書一份存卷可查（相驗卷第八十七頁），惟
    尚未與被害人丙○○和解，而其肇事後為警測得之呼氣中所
    含酒精濃度高達每公升０點九九毫克，相當於前揭第四級酒
    醉程度，犯罪情節可謂不輕，被告犯罪造成之危害，及其犯
    後態度，公訴人請求就被告所犯二罪，合併量處有期徒刑一
    年二月，稍嫌過重等一切情狀，分別量處如主文所示之刑，
    並定其應執行之刑，以示懲儆。
據上論斷，應依刑事訴訟法第二百八十四條之一、第二百九十九
條第一項前段，刑法第一百八十五條之三、第二百八十四條第一
項前段、第二百七十六條第一項、第五十五條前段、第五十一條
第五款，道路交通管理處罰條例第八十六條第一項，刑法施行法
第一條之一第一項、第二項前段，判決如主文。
本案經檢察官邱文中到庭執行職務。
中    華    民    國    97    年    9     月    19    日
                   交通法庭  法  官   陳彥宏
以上正本證明與原本無異。
如不服本判決，應於送達後10日內，向本院提出上訴狀。
                             書記官   翁其良
中    華    民    國    97    年    9     月    19    日
論罪法條：刑法第185條之3、第284條第1項前段、第276條第1項
中華民國刑法第185條之1
（劫持交通工具之罪）
以強暴、脅迫或其他非法方法劫持使用中之航空器或控制其飛航
者，處死刑、無期徒刑或7 年以上有期徒刑。其情節輕微者，處
7 年以下有期徒刑。
因而致人於死者，處死刑或無期徒刑；致重傷者，處死刑、無期
徒刑或 10 年以上有期徒刑。
以第 1 項之方法劫持使用中供公眾運輸之舟、車或控制其行駛者
，處5 年以上有期徒刑。其情節輕微者，處3 年以下有期徒刑。
因而致人於死者，處無期徒刑或 10 年以上有期徒刑；致重傷者
，處 7 年以上有期徒刑。
第 1 項、第 3 項之未遂犯罰之。
預備犯第 1 項之罪者，處 3 年以下有期徒刑。
中華民國刑法第284條
（過失傷害罪）
因過失傷害人者，處 6 月以下有期徒刑、拘役或 5 百元以下罰
金，致重傷者，處1 年以下有期徒刑、拘役或5 百元以下罰金。
從事業務之人，因業務上之過失傷害人者，處 1 年以下有期徒刑
、拘役或1 千元以下罰金，致重傷者，處 3 年以下有期徒刑、
拘役或2 千元以下罰金。
中華民國刑法第276條
（過失致死罪）
因過失致人於死者，處 2 年以下有期徒刑、拘役或 2 千元以下
罰金。
從事業務之人，因業務上之過失犯前項之罪者，處 5 年以下有期
徒刑或拘役，得併科3 千元以下罰金。


司法院資訊處製作；財團法人民間司法改革基金會備份。
